【裁判字號】    89,上易,4811
【裁判日期】    890905
【裁判案由】    詐欺
【裁判全文】
臺灣高等法院刑事判決                          八十九年度上易字第四八一一號
    上  訴  人
    即自訴  人  壬○○○股份有限公司
    代  表  人  癸○○
    代  理  人  甲○○
    被      告  辰○○
                巳○○
    右  一  人
    選任辯護人  洪大明律師
                王文君律師
    被      告  蕭宗烜自訴狀.
                子○○
                庚○○
                丑○○
                己○○
                丁○○
                戊○○
                丙○○
    右  一  人
    選任辯護人  洪大明律師
                王文君律師
    被      告  乙○○
                寅○○
                辛○○
右上訴人因自訴被告等詐欺案件，不服臺灣新竹地方法院八十八年度自字第七七號，
中華民國八十九年九月五日第一審判決，提起上訴，本院判決如左：
    主  文
上訴駁回。
    理  由
一、按被告經合法傳喚無正當理由不到庭者，得不待其陳述逕行判決，刑事訴訟法第
    三百七十一條定有明文。本件被告丁○○經合法傳喚，有送達證書一紙附卷可稽
    ，其雖陳報其於九十年三月二十日須參加公司開會云云，惟所述並非正當理由，
    其無正當理由不到庭，依上開規定，爰不待其陳述逕行判決，核先敘明。
二、自訴意旨略以：自訴人壬○○○股份有限公司與被告辰○○、巳○○、蕭宗烜（
    自訴狀及原判決均誤載為卯○○）、子○○、庚○○、丑○○、己○○、丁○○
    、戊○○、丙○○、乙○○、寅○○、辛○○等十三人於民國八十一年六月三十
    日簽訂合作興建大樓契約書，由被告等提供坐落新竹市○○段二六六一號土地一
    筆由自訴人出資合作興建大樓，雙方於八十二年十月十七日又簽訂補述契約書，
    依第五條約定被告於簽約時有交付產權證件及已用印之所有權移轉文件予建築經
    理公司，惟被告等經自訴人催告均不予置理，並片面解除契約，顯違契約約定。
    又被告等因遲不配合用印完成土地移轉過戶，致自訴人未能辦理土地融資貸款而
    資金調度困難，被告等遂利用自訴人之窘境，分別於八十五年九月六日邀集中小
    企業銀行新竹分行簽訂第一份協議書，約定延後返還履約保證金並變更起造人為
    被告等，然被告等仍未依約返還保證金。復於八十五年十二月二十六日雙方簽訂
    第二份協議書，約定自訴人應將二百五十坪未售出房屋變更起造人為被告等以供
    為擔保；又於八十六年五月二十一日簽訂第三份協議書，約定由被告等支付工程
    款，然被告等亦未依約付款，至此自訴人始知受騙，計遭被告等詐騙保證金新台
    幣（下同）二千七百萬元（已返還三百萬元）。自訴人將房屋起造人變更為被告
    等，並將屬於自訴人所有未售出之房屋二百五十坪變更起造人為被告等，因認被
    告等均有刑法第三百三十九條第一項之詐欺取財罪嫌云云。
三、上訴人即自訴人認被告等涉有前揭詐欺罪嫌，係以其與被告等所簽訂之合作興建
    大樓契約書、該契約之補述契約書、協議書三份，均未經被告等依約履行，顯係
    故意違約為論據。訊據辰○○、蕭宗烜、子○○、庚○○、丑○○、己○○、戊○○、丙○○、乙○○、寅○○、辛○○均堅詞否認有右開犯行，被告辰○○、
    蕭宗烜、子○○、庚○○、丑○○、戊○○、丙○○、乙○○、寅○○、辛○○
    均辯稱：本件合建案委託巳○○辦理，並無詐欺之故意等語。被告巳○○辯稱：
    建築經理公司未通知我們交付何資料，我們有幫助自訴人繳付銀行貸款利息及代
    支付下包工程款六千六百多萬元。分配面積未達成協議，面積二百五十坪是我們
    幫自訴人作擔保，才變更我們之名義。我們分到樓下之房子，建商應自己辦保存
    登記，銀行至該工地扣款，與我們無關，自訴人向客戶收取自備款九千萬元挪作
    他用，其無資力，變更起造人名義，為保障我們之權益，才接續此工程，並無詐
    欺等語。被告丙○○辯稱：我們土地融資二億給自訴人，他自己無資金被其他事
    業拖垮等語。被告丁○○、巳○○、戊○○、丙○○於原審即辯稱：因自訴人未
    依約於本件合建案地下室開挖時支付第三期保證金二千萬元，顯有違約，且因地
    主繼承及雙方就分配面積自始至終均未達成協議，故始造成土地產權過戶之延宕
    ，然被告等為求合建案順利完成，仍於八十五年十二月三十一日提供土地向銀行
    貸款共計三億一千萬元（實際動支二億九千七百九十八萬四千五百八十六元），
    並代自訴人支付銀行貸款利息六千六百六十萬五百八十元、工程款六千四百六十
    五萬九千五百二十六元，然自訴人向客戶收取之自備款九千餘萬均挪作他用，而
    上開自訴人所主張之變更起造人名義一節，係因自訴人已無資力，被告等不得已
    接續此工程，為保障被告等之權益，經雙方約定，依約辦理相關手續，並無何詐
    欺情事等語。
四、按犯罪事實應依證據認定之，無證據不得推定其犯罪事實，刑事訴訟法第一百五
    十四條定有明文。又認定不利於被告之事實，須依積極證據，茍積極證據不足為
    不利於被告事實之認定時，即應為有利於被告之認定，更不必有何有利之證據；
    且刑事訴訟法上所謂認定犯罪事實之積極證據，係指適合於被告犯罪事實之認定
    之積極證據而言，雖不以直接證據為限，間接證據亦包括在內，然而無論直接或
    間接證據，其為訴訟上之證明，須於通常一般之人均不致有所懷疑，而得確信其
    為真實之程度者，始得據為有罪之認定，倘其證明尚未達到此一程度，而有合理
    之懷疑存在時，自不能以推測或擬制之方法，以為有罪裁判之基礎，最高法院著
    有三十年上字第八一六號、二十九年上字第三一０五號、七十六年台上字第四九
    八六號、四十年台上字第八六號等判例可資參照。次按刑法第三百三十九條第一
    項詐欺取財罪之成立，以意圖為自己或第三人不法之所有，以詐術使人將本人或
    第三人之物交付為要件，所謂以詐術使人交付，必須被詐欺人因其詐術而陷於錯
    誤，若其所用方法，不能認為詐術，亦不致使人陷於錯誤，即不構成該罪，有最
    高法院四十六年台上字第二六０號判例可資參照。債務人於債之關係成立後，其
    有未依約定本旨履行者，在社會一般交易經驗上常見之原因非一，舉凡因不可歸
    責於己之事由而不能給付，或因合法主張抗辯而拒絕給付，甚至在負債之後另行
    起意遲延給付，皆有可能，非可盡予推定為自始無意給付之財產犯罪一端，而刑
    事被告依法不負自證無罪之責任，若無足可證明其自始意圖不法所有之積極證據
    ，縱就所負債務惡意違約不為履行，仍為民事上之問題，要難以單純債務不履行
    之狀態，推測其負債之初已有詐欺之故意。
五、經查：
（一）被告等十三人與自訴人於八十一年六月三十日簽訂合作興建大樓契約書，由被
      告等提供土地，自訴人出資興建大樓，有合約書一份在卷可憑，且為二造所不
      爭執，依該合約書第三條約定，自訴人公司應於本案地下室土方開挖時支付第
      三期保證金二千萬元予被告等，然自訴人遲至八十三年六月二十一日仍未給付
      ，經被告等以存證信函解除契約之事實，業據自訴人代表人於自訴狀及原審八
      十九年三月二十三日訊問時所承認。其陳稱：因被告等未辦理土地產權過戶手
      續始未給付保證金二千萬元等語，自訴人並未依上開合約約定履行給付保證金
      之義務。又本件土地因地主之一之林銘鐘、曹哲夫之繼承人不願合建而賣予被
      告子○○、戊○○及因繼承登記等問題而延誤辦理土地移轉事宜之事實，亦為
      自訴人所承認。另依上開「合作興建大樓契約書」補述契約書第五條約定：「
      產權移轉：本案於甲（被告等）、乙（自訴人）雙方共同與建經公司簽訂委任
      契約後，甲方應同時將產權證件交予建築經理公司，而乙方於民國八十三年六
      月三十日前自行擇期由建築經理公司承辦依雙方分得部分各自指定之名義，並
      依當期公告現值辦理土地產權移轉過戶，．．．惟雙方分得部分之正確土地面
      積需依工務局核準之請照圖再作修正多退少補，並於分配面積確定之日起七日
      內開始辦理有關手續」等詞。然雙方分配面積經雙方數次協商至今均未確定之
      事實，除據自訴人於原審八十九年二月二十三日、同年三月二十三日訊問時陳
      稱：雙方分配面積迄今尚未確定、土地面積算半年之久、開放空間及公比例有
      爭執等語外，並有雙方自八十三年十月二十七日起至八十五年四月十五日止共
      七次分配面積協調內容足憑，顯見雙方就分配土地確未達成協議，則依首揭補
      述契約第五條之約定，尚難認被告等有違反契約約定。況被告等既曾於八十三
      年六月二十一日即以存證信函表明因自訴人未依約給付上開二千萬元保證金、
      又與其等精確核算房屋分得面積及協調建築變更事宜等情事，主張自訴人違約
      而解除契約之事實，業據自訴人於自訴狀中陳明，已如前述，顯見被告等主觀
      上係認定自訴人違約而行使同時履行抗辯權，拒絕辦理土地產權過戶事宜，其
      等自始即無不法所有之意圖甚明。
（二）次查，自訴人公司於八十五年三月間因資金不足退票，且於同年二月間即停工
      且無法支付本件銀行貸款利息等事實，為自訴人所承認，且有被告等為自訴人
      代償利息之代償證明書一份可稽。嗣於八十五年九月六日雙方即與本件合建案
      提供建築融資之新竹區中小企業銀行新竹分行簽訂第一份協議書，三方於協議
      書第一條約定房屋起造人由自訴人變更為被告、第二條約定：就自訴人所應分
      配房屋面積比例之土地持分約定由被告等先行用印，交由該銀行保管；同契約
      第三條約定，返還保證金三千萬元之方式；第四條約定完工期限，第六條約定
      自訴人應存入一千五百萬元於銀行處以資繳交融資利息，有協議書一份可憑；
      足見當時自訴人公司確已週轉困難，提供融資之銀行為保障自身債權始簽立該
      協議書，而被告等亦係為保障自己本身債權始將房屋起造人由自訴人變更為自
      己，且均為繼續完成該合建案而再次予自訴人機會。然因自訴人未能依上開協
      議書第六條約定給付銀行貸款利息一千五百萬元，三方又於八十五年十二月二
      十六日訂立第二份協議書，其中第二條約定被告等給付上開銀行一千五百萬元
      ，由被告等合建保證金中先行退還自訴人，做為自訴人支付積欠銀行建築融資
      利息之用；第三條約定尚餘一千二百萬元合建保證金待交屋時退還自訴人；第
      五條約定自訴人同意提供未售出之房屋二百五十坪，變更起造人為被告等名義
      做為擔保，有協議書一份可參。足見自訴人當時確已無資力返還其所借之本案
      建築融資貸款，被告等與自訴人約定將自訴人應分得部分之房屋變更起造人為
      被告名義係為保障其等之權益，被告等尚以保證金一千五百萬元充當建築融資
      貸款之利息為自訴人返還予銀行，並約明其餘保證金之返還日期，益見被告等
      就應返還予自訴人之履約保證金，並無不法所有之意圖至明。嗣被告等於八十
      五年十二月三十一日就系爭合建案，提供土地供自訴人向銀行貸款三億一千萬
      元，有借據三紙可憑。然自訴人仍無法依約完成交屋手續，三方復於八十六年
      五月二十一日復簽立第三份協議書，第三條約定被告等借支三千萬元協助自訴
      人工程之繼續進行，第四條約定本棟大樓之營建工程管理、工程款之支付、餘
      屋銷售款項之管理收付，皆由被告等指揮調度至使用執照下達為止；上開約款
      既明白約定，被告等以三千萬元資助自訴人完成該合建案，應無全權負責所有
      工程款之意思，僅係因不再信任自訴人乃約定由被告等指揮調度該合建案之收
      支款項甚明。且被告等於八十五年十二月三十一日為自訴人償還銀行貸款利息
      自八十五年二月起至同年十二月三十一日止之利息共計一千五百萬元，八十七
      年二月二十七日償還自八十六年六月二十七日起至八十七年二月二十七日止之
      利息計一千九百八十五萬四千九百七十元，八十七年十月十九日償還自八十七
      年二月二十七日止至同年十月十九日止之利息一千八百二十五萬二千五百元，
      共計償還利息六千六百六十萬零五百八十元，有上述銀行所開立之代償證明書
      三紙可按。被告等自八十六年五月二十二日起至八十七年九月十七日止，又為
      自訴人代墊工程款，總計六千四百六十五萬九千六百六十五元，被告等支出之
      金額顯已逾其等應返還之賸餘履約保證金一千二百萬元，且上開金額依約本應
      由自訴人給付，被告等仍超支完成該合建案，益見被告等並無不法有之意圖，
      亦未施用任何詐術。況自訴人應分得之房屋，最後因無法返還上開借款，遂於
      八十七年十月二十六日遭提供融資之新竹區中小企業銀行新竹分行查封，此亦
      為自訴人所承認，並有臺灣新竹地方法院民事執行處八十八年九月二十二日新
      院錦執舜字第一七八六號通知影本在卷可稽。被告等支付上開款項，又未取得
      自訴人應分得之房屋，亦無獲得任何財物或不法利益。綜上可知，被告等未返
      還履約保證金、將房屋起造人變更為自己，嗣後未繼續給付自訴人所積欠之工
      程款等，均係為保障其等權益所為，並非自始即無意給付，顯無詐欺之犯意，
      揆諸首開說明，尚難認被告等有詐欺犯行。自訴人所提出合建契約書、委任契
      約書、合建契約補述契約書、本票、協議書、總值分配表等影本，亦均不足以
      認定被告等犯罪。此外，復查無其他證據，足認被告等確有自訴人所訴之詐欺
      犯行，不能證明被告等犯罪。
六、至於自訴人曾向檢察官提出告訴指被告巳○○、戊○○係以偽造文書之方法變更
    起造人名義，經檢察官處分不起訴（有臺灣新竹地方法院檢察官八十七年度偵字
    第一四八號不起訴處分書影本在卷可稽），查與本件事實不同，尚非同一案件。
    又自訴人於八十八年四月二十七日就右開同一事實，向臺灣新竹地方院檢察署提
    出告訴，業經該署檢察官於八十八年十月二十七日依刑事訴訟法第三百二十三條
    第二項前段規定，將八十八年度偵字第七六七一號被告等詐欺一案移送原審法院
    審理，均附此敘明。
七、原審以不能證明被告等犯罪為由，諭知被告等無罪之判決，經核並無不合。自訴
    人仍執前詞指被告等構成詐欺罪責，指摘原判決不當，為無理由，應予駁回其上
    訴。
據上論斷，應依刑事訴訟法第三百七十一條、第三百六十八條，判決如主文。
中      華      民      國    九十      年      四      月      三      日
                              臺灣高等法院刑事第三庭
                                  審判長法  官  張  連  財
       法  官  張  傳  栗
                                        法  官  李  英  勇
右正本證明與原本無異。
不得上訴。
                                        書記官  倪  淑  芳
中      華      民      國    九十      年      四      月      四      日


司法院資訊處製作；財團法人民間司法改革基金會備份。
